【裁判字號】    97,重上,231
【裁判日期】    971223
【裁判案由】    確認抵押債權不存在
【裁判全文】
臺灣高等法院民事判決                 97年度重上字第231號
上  訴  人  丙○○
            庚○○
            乙○○○
            己○○
共      同
訴訟代理人  辛○○
被 上訴 人  大眾商業銀行股份有限公司
                        樓
法定代理人  丁○○
訴訟代理人  甲○○
            戊○○
上列當事人間請求確認抵押債權不存在事件，上訴人對於中華民
國97年2月29日臺灣臺北地方法院96年度重訴字第684號第一審判
決提起上訴，被上訴人撤回訴之一部，本院於97年12月9 日言詞
辯論終結，判決如下：
    主  文
上訴駁回。
第二審訴訟費用由上訴人負擔。
    事實及理由
一、原告於第二審程序撤回訴之全部或一部，如被告已為本案之
    言詞辯論者，應得其同意，始得為之，此觀之民事訴訟法第
    463條準用同法第262條第1 項規定自明。本件被上訴人（即
    原告）於第一審時，原起訴請求：(一)先位部分：1.確認上訴
    人丙○○與上訴人庚○○、乙○○○、己○○間於民國92年
    7 月14日就如附表一所示之土地（下稱系爭土地），分別設
    定新臺幣（下同）500萬元、100萬元及600萬元之第1、2、3
    順位之最高限額抵押權（下稱系爭最高限額抵押權）及該最
    高限額抵押權所擔保之債權不存在；2.上訴人庚○○、乙○
    ○○、己○○就系爭土地所為之最高限額抵押權登記應予塗
    銷；(二)備位部分：1.確認上訴人丙○○與上訴人庚○○、乙
    ○○○、己○○間於92年7 月14日就系爭土地，設定之系爭
    最高限額抵押權無效；2.上訴人庚○○、乙○○○、己○○
    應塗銷前項最高限額抵押權之登記；3.確認系爭最高限額抵
    押權所擔保之債權不及於上訴人間各筆消費借貸債權。嗣原
    審為上訴人敗訴之判決，上訴人不服，提起上訴，被上訴人
    於本院97年9 月25日準備程序時，除確認上訴人丙○○與上
    訴人庚○○、乙○○○、己○○間於92年7 月14日就系爭土
    地，所設定之系爭最高限額抵押權所擔保之債權不存在外，
    其餘起訴均撤回，並經上訴人（即被告）同意，有該準備程
    序筆錄可稽（見本院卷第67頁），被上訴人撤回訴之一部，
    核無不合，其撤回部分，視同未起訴，合先敘明。
二、被上訴人起訴主張：訴外人高大投資股份有限公司（下稱高
    大公司）於91年11月15日邀同上訴人丙○○為連帶保證人，
    陸續向被上訴人借款，嗣高大公司於92年4 月間延滯繳款，
    至今仍積欠被上訴人893萬290元未為清償，系爭土地於93年
    1 月29日經被上訴人聲請原法院為假扣押查封登記，被上訴
    人並對上訴人丙○○取得執行名義，以原法院95年度執助字
    第6038號強制執行事件聲請強制執行。詎上訴人丙○○另於
    92年7 月14日，就系爭土地，分別設定權利存續期間均為92
    年7月14日至112年7 月14日之系爭最高限額抵押權登記予上
    訴人庚○○、乙○○○、己○○，原法院乃以拍賣無實益，
    經通知被上訴人逾期未表示意見後，視為撤回執行。實則上
    訴人丙○○與上訴人庚○○、乙○○○、己○○間並無消費
    借貸關係存在，縱使上訴人庚○○、乙○○○、己○○所主
    張其等92 年7月14日前對上訴人丙○○已有消費借貸之債權
    存在之事實為真正，該等債權亦非系爭最高限額抵押權所定
    權利存續期間內所發生，上訴人間之系爭最高限額抵押權復
    未約定擔保範圍包含抵押權設定登記前已發生之債權，上訴
    人所主張之消費借貸債權自非系爭最高限額抵押權擔保之效
    力所及，上訴人卻仍主張其等債權仍為系爭最高限額抵押權
    擔保之效力所及。兩造間就系爭最高限額抵押權所擔保之債
    權是否存在不明確，被上訴人如不訴請確認，在私法上之地
    位即有受侵害之危險，為此，請求確認上訴人丙○○與上訴
    人庚○○、乙○○○、己○○間於92年7 月14日就系爭土地
    ，所設定之系爭最高限額抵押權所擔保之債權不存在等語（
    上訴人業已撤回起訴部分則不贅述）。對於上訴人之上訴則
    聲明駁回上訴。
三、上訴人則以：高大公司約自80年間起，以一年一次合約展期
    方式向被上訴人借款1 億元，多年來均積極償還借款，雖目
    前尚有893萬290元未為清償，但於92年間並無被上訴人所指
    延滯繳款情事。上訴人丙○○因經商所需，自90年初起屢向
    上訴人庚○○、乙○○○、己○○調借現金，累計概算後，
    分別為500萬元、100萬元及600萬元，至92年6月間因上訴人
    間約定之債務清償期屆至，上訴人丙○○未能依約清償仍欲
    續借，上訴人庚○○、乙○○○、己○○乃要求上訴人丙○
    ○設定抵押權為借款之擔保，上訴人丙○○即於92年7 月間
    以其所有系爭土地為上訴人庚○○、乙○○○、己○○設定
    系爭最高限額抵押權，上訴人之間早已存有金錢借貸關係，
    系爭最高限額抵押權設定登記為真正，且合法有效。雖上訴
    人丙○○與上訴人庚○○、乙○○○、己○○間自92年7 月
    14日至今，並無新消費借貸關係發生，但其等既於92年7 月
    14日前，對上訴人丙○○已有消費借貸債權存在，該債權仍
    應為系爭最高限額抵押權擔保之效力所及等語，資為抗辯。
    原審為上訴人敗訴之判決，上訴人不服，提起上訴，並聲明
    ：(一)原判決（撤回起訴部分除外）廢棄。(二)被上訴人在第一
    審之訴駁回。
四、經查：高大公司於91年11月15日邀同上訴人丙○○為連帶保
    證人，陸續向被上訴人借款，至今高大公司仍積欠被上訴人
    893萬290元借款未為清償。上訴人丙○○於92年7 月14日將
    其所有系爭土地，分別依序設定500萬元、100萬元及600 萬
    元之系爭最高限額抵押權予上訴人庚○○、乙○○○、己○
    ○。又系爭不動產於93年1 月29日經被上訴人查封，上訴人
    均於同日知悉。且上訴人間自92年7 月14日至今，均未有新
    的借貸關係發生等情，有臺灣臺南地方法院（下稱臺南地院
    ）債權憑證1 份、土地登記第二類謄本15份、抵押權設定契
    約書3份等影本可稽（見臺南地院96年度補字第91號卷第7至
    8頁、第13至44頁，原審卷第62-63頁、第69-70頁、第76-77
    頁，本院卷第67頁反面、第90頁），並為兩造所不爭執，均
    堪信為真實。
五、被上訴人主張上訴人間並無消費借貸關係存在，縱使上訴人
    庚○○、乙○○○、己○○所主張其等92年7 月14日前對上
    訴人丙○○已有消費借貸之債權存在之事實為真正，該等債
    權亦非系爭最高限額抵押權擔保之效力所及，為上訴人所否
    認，並以前詞置辯。經查：
    按所謂最高限額之抵押契約，固係指所有人提供抵押物，與
    債權人訂立，在一定金額之限度內，擔保現在已發生及將來
    可能發生之債權之抵押權設定契約而言。惟抵押權所擔保之
    債權，其種類及範圍，屬於抵押權之內容，依法應經登記，
    始生物權之效力，若抵押權設定契約約定有存續期間，而抵
    押權設定契約書上未記載擔保範圍包含抵押權設定登記前已
    發生之債權部分，則應以存續期間所發生之債權，始為抵押
    權效力所及。本件系爭最高限額抵押權所設定權利存續期間
    均為92年7月14日至112年7 月14日，而其抵押權設定契約書
    上則均未記載擔保範圍包含抵押權設定登記前已發生之債權
    部分，有上訴人所提出之抵押權設定契約書影本3 份可證，
    上訴人並自陳上訴人庚○○、乙○○○、己○○對上訴人丙
    ○○之借貸債權均係於92年7 月14日系爭最高限額抵押權設
    定前已發生，自92年7 月14日至今，上訴人間未有新的借貸
    關係發生等語（見本院卷第67頁反面），揆諸前揭說明，縱
    使上訴人主張上訴人庚○○、乙○○○、己○○對上訴人丙
    ○○之借貸債權存在之事實為真正，該等債權亦非於系爭最
    高限額抵押權所擔保之債權範圍。
六、綜上所述，被上訴人訴請確認上訴人丙○○與上訴人庚○○
    、乙○○○、己○○間於92年7 月14日就系爭土地，所設定
    之系爭最高限額抵押權所擔保之債權不存在，為有理由，應
    予准許。從而，原審所為上訴人敗訴之判決，所持理由雖與
    本院未盡相同，惟其結論並無二致，上訴意旨指摘原判決不
    當，求予廢棄改判，為無理由，不應准許。
七、兩造其餘攻擊、防禦方法及未經援用或進行調查之證據，經
    本院斟酌後，認為均不足以影響本判決之結果，自無予以調
    查或逐一詳予論駁之必要，附此指明。
八、據上論結，本件上訴為無理由，依民事訴訟法第449條第2項
    、第78條、第85條第1項前段，判決如主文。
中    華    民    國    97    年    12    月    23    日
                  民事第四庭
                        審判長法  官  張劍男
                              法  官  翁昭蓉
                              法  官  陳靜芬
正本係照原本作成。
如不服本判決，應於收受送達後20日內向本院提出上訴書狀，其
未表明上訴理由者，應於提出上訴後20日內向本院補提理由書狀
（均須按他造當事人之人數附繕本）上訴時應提出委任律師或具
有律師資格之人之委任狀；委任有律師資格者，另應附具律師資
格證書及釋明委任人與受任人有民事訴訟法第466條之1第1項但
書或第2項（詳附註）所定關係之釋明文書影本。
中    華    民    國    97    年    12    月    23    日
                              書記官  應瑞霞
附註：
民事訴訟法第466條之1（第1項、第2項）：
對於第二審判決上訴，上訴人應委任律師為訴訟代理人。但上訴
人或其他法定代理人具有律師資格者，不在此限。
上訴人之配偶、三親等內之血親、二親等內之姻親，或上訴人為
法人、中央或地方機關時，其所屬專任人員具有律師資格並經法
院認為適當者，亦得為第三審訴訟代理人。


司法院資訊處製作；財團法人民間司法改革基金會備份。
